最高法院刑事判決　　　　　　　　　　　　　　　九十一年度台上字第二二四六號
　　上　訴　人　甲○○
　　選任辯護人　李淑女律師
右上訴人因貪污案件，不服台灣高等法院台中分院中華民國八十九年二月八日第二審
更審判決（八十七年度上更(一)字第二一一號，起訴案號：台灣台中地方法院檢察署八
十五年度偵字第二三二七二號），提起上訴，本院判決如左：
    主  文
原判決撤銷，發回台灣高等法院台中分院。
    理  由
本件原判決認定上訴人甲○○為昶大有限公司負責人，其與前為行政院國軍退除役官
兵輔導委員會台北榮民技術勞務中心（下稱台北榮民技勞中心）金山隊隊長之高祖強
（因貪污案經檢察官起訴，現由台灣士林地方法院通緝中）係舊識朋友。明知設於台
灣中小企業銀行民權分行，第0000000000號高祖強帳戶內之存款，係台北
榮民技勞中心前承包台灣電力公司台中區營業處市○區○○○路工程所繳交之履約保
證金，由高祖強存入其帳戶保管之公有財物。高某得知上訴人週轉困難有意支付利息
借款運用，乃思侵占上開公有財物貸予上訴人賺取利息。上訴人均明知上情，竟基於
概括之犯意，先於民國八十四年七月二十八日，收受高祖強領出之公款新台幣（下同
）二百五十萬元。復於同年九月十五日，上訴人持高祖強交付之印鑑章、存摺，由高
祖強陪同至上開銀行領出九百九十萬零一百六十元收受週轉。至八十五年五月間，高
祖強因調職，上訴人無法償還而簽發十三張本票，面額共計一千三百二十七萬元交付
高祖強充當清償上述借款及利息等情。因而撤銷第一審判決，改判論處上訴人連續明
知因犯侵占公有財物之罪所得之財物，故為收受罪刑，固非無見。
惟查：(一)按刑事訴訟法第九十五條第一款規定：「訊問被告應先告知犯罪嫌疑及所犯
所有罪名。罪名經告知後，認為應變更者，應再告知。」，此乃被告在刑事訴訟上應
受告知之權利，為行使防禦權之前提。其所謂「犯罪嫌疑及所犯所有罪名」，除起訴
書所記載之犯罪事實及所犯法條外，自包含依刑事訴訟法第二百六十七條規定起訴效
力所擴張之犯罪事實及罪名。法院就此等新增或變更之罪名，均應於其認為有新增或
變更之情形時，隨時、但至遲於審判期日踐行上開告知之程序，使被告知悉而充分行
使其防禦權，始能避免突襲性裁判，而確保其權益；否則，如僅就原起訴之犯罪事實
及罪名調查、辯論終結後，擅自擴及起訴書所記載者以名外之犯罪事實或變更起訴書
所引應適用之法條而為判決，就此等未經告知之犯罪事實及新罪名而言，無異剝奪被
告依同法第九十六條、第一百七十三條、第二百八十九條等規定所應享有之辯明罪嫌
及辯論（護）等程序權，其所踐行之訴訟程序，即難謂於法無違。本件檢察官起訴上
訴人涉犯刑法第三百四十九條第一項之贓物罪。而原審於調查及審判期日僅告知上訴
人起訴書所載之罪名，有調查及審判期日筆錄可按。但原判決卻變更檢察官起訴法條
，以修正前貪污治罪條例第十四條之規定論處上訴人罪刑，揆諸首揭說明，自屬違法
。(二)按貪污治罪條例適用之對象，以依據法令從事公務之人員，或受公務機關委託承
辦公務之人，犯本條例之罪者為限。雖非依據法令從事公務之人員，而與前揭人員共
犯本條例之罪者亦同，貪污治罪條例第二條、第三條定有明文。又雖不具第二條、第
三條人員身分，但依本條例有明文處罰規定者，仍有本條例之適用，此觀之第十一條
第二項、第十六條第三項之規定自明。而第十五條（修正前第十四條）規定：「明知
因犯第四條至第六條之罪所得之財物，故為收受﹑搬運﹑隱匿﹑寄藏或故買者，處一
年以上七年以下有期徒刑，得併科新臺幣三百萬元（修正前為三十萬元）以下罰金。
」，並無明文規定處罰第二條以外之其他人員。則除與第二條人員共犯第十五條之罪
，得依本條例處罰外，並無適用貪污治罪條例處斷之餘地。依原判決認定之事實，上
訴人為為昶大有限公司負責人，非依據法令從事公務之人員，亦非受公務機關委託承
辦公務之人，並未與前揭人員共犯修正前貪污治罪條例第十四條之罪，揆諸前揭說明
，自難適用貪污治罪條例之規定處斷。原判決卻以「犯該條之罪，其犯罪主體不以公
務員為限，此觀該法條之文義自明，故被告甲○○雖未具公務員之身分，仍有該法條
之適用無疑。」云云，依修正前貪污治罪條例第十四條之規定，論處上訴人罪刑，即
有適用法則不當之違誤。(三)原判決既依修正前貪污治罪條例第十四條之規定，論處上
訴人罪刑，卻未依同條例第十六條規定，宣告褫奪公權，亦有未當。上訴意旨執以指
摘原判決不當，非無理由，應認仍有發回更審之原因。
據上論結，應依刑事訴訟法第三百九十七條、第四百零一條，判決如主文。
中      華      民      國    九十一    年      四      月    二十五    日
                              最高法院刑事第六庭
                                  審判長法官  吳  雄  銘
                                        法官  池  啟  明
                                        法官  石  木  欽
                                        法官  郭  毓  洲
                                        法官  吳  三  龍
      右正本證明與原本無異
                                              書  記  官
中      華      民      國    九十一    年      四      月    二十九    日
